臺灣高等法院臺中分院民事判決　九十一年度重上字第二○號
　　上　訴　人　　甲 ○ ○
　　　　　　　　　乙 ○ ○
　　法定代理人　　丙 ○ ○
　　訴訟代理人　　丁 ○ ○
右當事人間請求清償借款事件，上訴人對於中華民國九十年十二月二十七日台灣臺中
地方法院九十年度重訴字第一０五七號第一審判決，提起上訴，本院判決如左：
      主      文
上訴駁回。
第二審訴訟費用由上訴人連帶負擔。
      事      實
甲、上訴人甲○○、乙○○方面：
一、聲明：求為判決：原判決廢棄，並駁回被上訴人在第一審之訴及假執行之聲請。
二、陳述：除引用原判決書之記載外，補稱：
（一）首先陳明，上訴人等簽署系爭保證契約書時，該契約書除印刷定型化條款外，
      其他部份並無任何記載（或填載），蓋當時雙方約定，依利維企業股份有限公
      司（以下簡稱利維公司）借貸需要確定後，雙方協議再予以填載金額及時間，
      故上訴人等署名後，將空白契約書影印留存，被上訴人於八十七年一月六日將
      利維公司確定之借貸金額告知上訴人等。據此當時上訴人等所信賴之事實，即
      被上訴人所告知之事實，是利維公司將借貸肆仟壹佰萬元，且借貸終期為八十
      七年八月廿七日。
（二）依最高法院七十二年台上字第二六七三號判決意旨，被上訴人要求上訴人簽署
      空白契約書時，告知上訴人等於利維公司借款金額及時間確定時，再尋求上訴
      人填載，故被上訴人於八十七年一月六日將利維公司借貸之金額、借貸時間告
      知上訴人，並將借據影本交付與上訴人等，就此事實，被上訴人之行為已足以
      引起上訴人之正當信任，認為利維公司將僅借貸肆仟壹佰萬元，而其終期（返
      還借貸時間）為八十七年八月廿七日，此金額及時限為上訴人可控制擔保之範
      圍，故當時並未認為不妥，或聲明異議。然被上訴人卻不依約履行，將上訴人
      所不知悉，且上訴人確信被上訴人不會主張之權利，予以訴訟主張，則被上訴
      人之行為，自然有違誠實信用原則，依前揭判決要旨所示，上訴人自得予以權
      利消滅之抗辯，是則被上訴人於原審之主張，自無法律上理由。
（三）系爭空白保證書既然有空白欄需要填載，為何上方不用印？但查被上訴人所提
      供之所有借據、約定書上方均會用印，且表明刪（增）幾個字，就此變態事實
      ，似乎應由被上訴人舉證說明。簡言之，上訴人所主張為空白契約，並未虛構
      ，是則應認為上訴人之主張為真實。系爭連帶保證書，既然有概括保證之效果
      ，然被上訴人於借貸時（甚至展期時），均要求連帶保證人周鉅洸，陳秋華簽
　　　名保證，難道系爭連帶保證書存有何種瑕疵，被上訴人需要如此慎重？即需要
　　　連帶保證人周鉅洸、陳秋華重覆保證？
（四）系爭連帶保證契約書有下列不公平條款，自已符合前揭法條規定，依法不受保
　　　護，被上訴人依系爭契約，向上訴人求償，自無法律上理由：
　　(1)保證債務非特定債務，而是總括債務，除包括現存債務外，過去、將來之債務
　　　亦包括。其債務種類除借款外，票據、保證、損害賠償等及其他一切債務均包
　　　含在內。此種約定除不公平外，亦顯然在剝削保證人權利。
　　(2)權利拋棄之問題雖有民法第七百三十九條之一規定不得預先拋棄。然事實已經
　　　造成，如上訴人仍須負保證責任，則前揭規定將形同虛設（最高法院七十一年
　　　度台上字第四五○○號判決意旨參照），是則該連帶保證書應予以認定顯失公
　　　平，而予以認定無效，始符合前揭法條之立法意旨。
三、證據：除引用原審立證方法外，請求傳訊證人林賜金。
乙、被上訴人方面：
一、聲明：求為判決：上訴人之上訴駁回。
二、陳述：除引用原判決書之記載外，補稱：
（一）就上訴人乙○○部分：
　　　上訴人乙○○於原審已於相當時期受合法之通知，均未提出任何書狀做任何爭
　　　執，依民事訴訟法第二百八十條第三項規定，準用同條第一項規定，已視同自
　　　認原告（被上訴人）主張之事實，是乙○○於二審所為之爭執已無足採（況本
　　　件若果有如其於二審所爭執之情形云云，乙○○絕無不在原審即為爭執之理，
　　　由此益證其提起本件上訴並無理由），先予敘明。
（二）就上訴人甲○○部分：
   (1)、上訴人甲○○對本件保證債務知之甚詳：
        證人廖彩伶即被上訴人銀行之職員，乃本件保證債務之承辦人員，其於鈞
          院九十一年六月二十七日庭訊時證稱，就系爭連帶保證書，證人是去利維
          公司辦理，當時證人先將保證書上之「周鉅洸」、「利維企業股份有限公
          司」填好，金額部分係到利維公司後，向其負責人員林賜金確認後，由林
          賜金填載七千萬元，然後保證人才來對保。此等事實亦與證人林賜金於鈞
          院當日庭訊所證稱：「（連帶保證書是否你書寫的）是我寫的（指金額）
          」相符。
        換言之，即如證人廖彩伶上開庭訊所證稱：「對保的時候，金額都已經填
          載清楚，連帶保證人他們知道所保證的是七千萬元。」上訴人在系爭保證
          書簽名時，保證金額早已填載完畢，上訴人抗辯其不知保證金額，顯屬無
          稽。
        再者，上訴人雖提出所謂「有『保證人』簽名」，但「內容中之『立連帶
          保證書人』、『主債務人』、『保證金額』」均空白之「連帶保證書」，
          主張其簽名時連帶保證書為空白云云。惟查，證人廖彩伶於鈞院前述庭訊
　　　　　時證稱：「（連帶保證書上立連帶保證人欄之日期、右下方的核章及對保
　　　　　人欄印章是何時蓋的？）是手續辦完回到銀行後，才蓋的。」易言之，在
　　　　　利維公司辦完手續時，系爭連帶保證書上既無上述日期及印章，則利維公
　　　　　司當時影印一份「無上開日期和印章」之連帶保證書留底後，若將連帶保
　　　　　證書之「立連帶保證書人『周鉅洸』、主債務人『利維企業股份有限公司
　　　　　』、保證金額『柒仟萬元正』」之字樣塗去，再重新影印，即可成為如上
　　　　　訴人於鈞院所提呈之所謂空白連帶保證書，此等變造手法相當輕易，故實
　　　　　不得不令人懷疑上訴人所謂空白連帶保證書乃變造而來，此由上訴人始終
　　　　　無法提出所謂空白連帶保證書之正本，益明其主張之虛偽。
   (2) 上訴人所謂系爭連帶保證書上之上方並未用印云云，實乃曲解之說。蓋系爭連
      帶保證書在連帶保證人簽名欄上方，均再蓋有各保證人印章，並非如上訴人所
      言未蓋章。甚者，契約上方空白處是否蓋章，亦非保證契約之成立要件或要式
      行為，由是，上訴人將二者混為一談，同無足採。
   (3) 保證人與債權人約定就債權人與主債務人間所生一定債之關係範圍內之不特定
      債務，預定最高限額，由保證人保證之契約，學說稱為最高限額保證。此種保
      證契約如定有期間，在該期間內所生約定範圍內之債務，不逾最高限額者，均
      為保證效力所及；如未定期間，保證契約在未經保證人依民法第七百五十四條
      規定終止或有其他消滅原因以前，所生約定範圍內之債務，亦同。本件債務亦
      均在其保證限額範圍內，是本件保證既未定有期限，在上訴人尚未依民法第七
      百五十四條終止契約前，上訴人對於在約定範圍內之系爭債務，均須負保證責
      任。
   (4) 系爭保證契約並無消費者保護法之適用，亦無所謂定型化契約之問題，蓋保證
      人並非經濟弱者（通常係因礙於情面，而由主債務人覓其擔任保證人），其可
      選擇擔任保證人與否，其經濟生活並不會因為未成為保證人而有何不利，或因
      此受制於銀行而不得不成為保證人。是其與銀行間並無所謂定型化契約之任何
      問題。
三、對上訴人之陳述所為答辯：
  （一）連帶保證與普通保證不同，縱使無民法第七百四十六條所揭之情形，其保證
        債務人亦不得主張同法第七百四十五條關於先訴及檢索抗辯之權利，最高法
        院台上字四十五年台上字第一四二六號判例要旨亦有明文，從而被上訴人依
　　　　系爭連帶保證書及請求上訴人等連帶給付如原審訴之聲明所示之本金、利息
　　　　、違約金，洵非無據。
  （二）上訴人主張系爭連帶保證書於簽署時並未填載借貸金額，除印刷定型化契約
        條款外，其他部分並無任何記載（或填載），揆諸前開判決要旨，上訴人應
        負舉證之責。然上訴人等僅空言主張其所簽署交付被上訴人之連帶保證契約
        書為空白契約書，兩造連帶保證契約不成立云云，實不足採信。又上訴人主
        張系爭連帶保證書，既然有概括保證之效果，然被上訴人於借貸時（甚至展
        期時），均要求連帶保證人周鉅洸、陳秋華簽名保證，據此質疑系爭連帶保
　　　　證書存有瑕疵云云。然查：「對保並非保證契約之成立要件，被上訴人縱未
　　　　對保，亦不影響上訴人之連帶保證責任。」再契約之訂定以當事人互相意思
　　　　表示一致即可成立，從而兩造既已訂立書面連帶保證契約書，並於契約之末
　　　　端簽名確定，自足認定已經意思表示合致，至於是否應在填寫保證主債務人
　　　　及金額部分用印確認或在文字上方用印確認，即一般所謂「對保」，並非契
　　　　約之要式行為，自不足以推論上訴人所主張其在連帶保證契約書上簽名、用
　　　　印，並交付被上訴人時，該保證主債務人及金額均尚未確定之事實。
四、證據：引用原審立證方法。
    理      由
一、本件被上訴人起訴主張：原審被告利維企業股份有限公司（下稱利維公司）於民
    國八十六年八月二十五日，邀同上訴人甲○○、乙○○及周鉅洸、訴外人陳秋華
    （業已死亡，為原審被告黎菊英、陳健書、陳健倫、陳怡君之被繼承人）為連帶
    保證人，約定利維公司對於被上訴人現在及將來所負之借款、票據、保證、損害
　　賠償等一切債務，在新台幣（下同）七千萬元之範圍內，負連帶保證責任。詎利
　　維公司給付利息之票據於九十年三月一日以存款不足為由退票，而未依約給付利
　　息，已喪失期限利益，其債務視為全部到期，雖經被上訴人催討，僅補繳至九十
　　年二月二十七日止之利息，尚積欠被上訴人如原審判決主文第一項所示之本金、
　　利息及違約金，上訴人甲○○、乙○○等人為連帶保證人，應負連帶給付之責任
　　；又原審被告黎菊英、陳健書、陳健倫、陳怡君為本件借款連帶保證人即訴外人
　　陳秋華之繼承人，依法對被繼承人之債務亦應負連帶清償之責任；屢經被上訴人
　　催討，均置之不理。爰依消費借貸、連帶保證及繼承之法律關係，提起本訴求為
　　判決上訴人應連帶給付如原審聲明所示之本金、利息及違約金。
    上訴人甲○○、乙○○則以：對於被上訴人提出連帶保證書上上訴人簽名及印文
    之真正不爭執；惟被上訴人所提之連帶保證書於上訴人簽名時為空白契約書，連
    帶保證書用筆填寫之部分如「周鉅洸」、「利維企業股份有限公司」、「柒仟萬
    元整」均為被上訴人嗣後自行填寫者，而各該部分均為契約之要素，被上訴人如
    欲填載應經過上訴人之同意，或經上訴人授權。且由被上訴人提出之連帶保證書
    上可知在填寫債務人及金額部分並未用印確認（或在文字上方用印，授權填寫）
    ，足認上訴人並未同意或授權被上訴人填寫所欲保證之主債務人及金額，顯欠缺
    契約之要素；然被上訴人竟逕予填載後，即要上訴人負清償責任，自無法律上之
    理由。又利維公司已於八十七年將全部資產出售，亦即自八十七年起即已停止營
    業，顯不可能與被上訴人成立任何債權債務關係；且如利維公司向被上訴人借款
　　之用途如非為營業之用，則系爭款項要求上訴人負清償責任，顯逾越保證債務所
　　指特定債之關係之範圍，上訴人得拒絕清償；況該系爭保證契約有違民法第七十
　　二條、第七百三十九條之一之規定，其內容載有不公平條款，依前揭規定，依法
　　不受保護，是該連帶保證契約書應予以認定顯失公平而無效等語，資為抗辯（上
　　訴人甲○○、乙○○基於個人關係為抗辯，提起上訴，其餘未上訴之第一審被告
　　應為之給付義務即告確定）。
二、被上訴人主張之右揭事實，業據其提出借據八件、連帶保證書一件、繼承系統表
　　一件及戶籍謄本十三件為證；上訴人對於連帶保證書上之簽名及印文為真正不爭
　　執，復經原審被告利維公司、周鉅洸自認被上訴人之主張，堪信為真實。上訴人
　　雖自認連帶保證書上之簽名及印文為真正，惟以被上訴人所提之連帶保證書於上
　　訴人簽名時為空白契約書，連帶保證書用筆填寫之部分如「周鉅洸」、「利維企
　　業股份有限公司」、「柒仟萬元整」均為被上訴人嗣後自行填寫者，未經過上訴
　　人甲○○之同意或授權。是本件連帶保證契約欠缺所欲保證之主債務人及金額等
　　契約之要素，保證契約應不成立；又利維公司於八十七年起即已停止營業，顯不
　　可能與被上訴人成立任何債權債務關係；且如利維公司向被上訴人借款之用途如
　　非為營業之用，則系爭款項要求上訴人負清償責任，顯逾越保證債務所指特定債
　　之關係之範圍，上訴人得拒絕清償；況該保證契約書有違民法第七十二條、第二
　　百四十七條之一、第七百三十九條之一之規定，應認無效等語置辯。
三、惟按一般契約文件之訂定，於兩造議定條款並製作完成後，始由參與訂定之人於
　　文件之末簽名、用印，以資確定，而完成契約文件之製作為屬常態事實；對於契
　　約條款未為全部明確之約定，即由一造簽署空白契約文件交付他方，因其將來契
　　約內容如何補充、填載，完全操之在他方，顯有不可預知之風險，故為一般人所
　　不如此作為者，此種事實為屬變態事實，是如主張此變態事實之當事人，即應就
　　其所主張簽名、用印時各該文件為屬空白文件，係嗣後因他方之記載而補充完成
　　之變態事實，負舉證之責任；查上訴人既對被上訴人所提出連帶保證書上簽名及
　　印文之真正均不爭執，依前揭說明，自應足認上訴人所提出之連帶保證書及其所
　　表彰之內容，為屬真實。如上訴人爭執其真正，即應就其主張負舉證之責任；又
　　經證人廖彩伶於九十一年六月二十七日到庭具結證稱：「．．．我是把利維企業
　　股份有限公司、周鉅洸部分事先填好，金額部分是空白的，我到該公司時是證人
　　林賜金來接待，他們借美金七十五萬元。新台幣四千多萬元，總共約六千多萬元
　　，我是問他們是否填整數，所以林賜金就寫七千萬元，七千萬元寫完，那些保證
　　人就來對保。」、「（問：為何四千一百萬元沒有填載上去？）因為美金七十五
　　萬元還要依匯率來換算才知道新台幣是多少錢。．．．」、「對保的時候，金額
　　都已填載清楚，連帶保證人他們知道所保證的是七千萬元。當初保證和對保是一
　　起辦的。」，此等事實亦與證人林賜金於當日庭訊所證稱：「（連帶保證書是否
　　你書寫的？）是我寫的」、「（有無經過對保手續？）有的。」相符。是林賜金
　　之證言不能據為上訴人有利之證據。上訴人等於保證書簽名時，保證金額早已填
　　載完畢，上訴人抗辯其不知保證金額，顯屬無稽。是上訴人僅空言主張其所簽署
　　交付被上訴人之連帶保證契約書為空白契約書，兩造連帶保證契約不成立等語，
　　已不足採信；且查被上訴人所提出之連帶保證契約書為一事先以打字方式印製，
　　相關保證之權利義務，除立保證書人、保證之主債務人及所保證之金額留有空白
　　外，其餘係均已印妥之定型化契約，亦即上訴人等人於簽署該連帶保證契約書時
　　，即應已知立該契約書之目的，亦當知該保證契約之內容及其相關條款是以上訴
　　人於意思表示自由之前題下，於該保證契約上簽名蓋章，顯係願受該保證契約內
　　容之拘束，豈可事後以該保證條款顯失公平，主張契約無效；況若謂上訴人等於
　　簽名、用印時關於保證之主債務人及金額均未填寫即交付被上訴人，豈非自陷於
　　保證對象及金額均不確定之境地，雖至愚者亦均當不此為；上訴人等雖辯稱系爭
　　連帶保證書上在填寫債務人及金額部分並未用印確認（或在文字上方用印，授權
　　填寫），以證上訴人等並未同意或授權被上訴人填寫所欲保證之主債務人及金額
　　等情；然查上訴人等並未舉證證明兩造於訂立本件連帶保證契約書時僅簽署空白
　　連帶保證契約書，已如前述，自無上訴人同意或授權被上訴人填載之問題；況經
　　廖彩伶到庭證述可知，上訴人等於簽署該契約時即已知所保證之金額為七千萬元
　　，是不容事後空言而為推翻；再契約之訂定以當事人互相意思表示一致即可成立
　　，兩造既已訂立書面連帶保證契約書，並於契約之末端簽名確定，自足認定已經
　　意思表示合致，至於是否應在填寫保證主債務人及金額部分用印確認或在文字上
　　方用印，並非契約之要式，自不足以此推論上訴人所主張其在連帶保證契約書上
　　簽名、用印，並交付被上訴人時，該保證主債務人及金額均尚未確定之事實。另
　　上訴人辯稱利維公司自八十七年起即已停止營業，顯不可能與被上訴人成立任何
　　債權債務關係等語；惟查依被上訴人提出原審被告利維公司股份有限公司變更登
　　記事項卡之記載，可知該公司申請停業或經主管機關以自行停業六個月以上而命
　　令解散；且又於九十年八月間改選董監事，任期自九十年八月八日起至九十三年
　　八月七日止，有前揭變更登記事項卡可稽；另利維公司亦自承有向被上訴人借款
　　之事實，足見上訴人所辯顯不足採信；從而，被上訴人主張上訴人有與被上訴人
　　訂立連帶保證契約書，約定就利維公司對被上訴人之債務負連帶保證責任等事實
　　，足以採信。
四、上訴人雖主張本件保證債務發生之期間均不明確，伊不負保證之責云云，惟按「
    保證人與債權人約定就債權人與主債務人間所生一定債之關係範圍內之不特定債
    務，預定最高限額，由保證人保證之契約，學說稱為最高限額保證。此種保證契
    約如定有期間，在該期間內所生約定範圍內之債務，不逾最高限額者，均為保證
    效力所及；如未定期間，保證契約在未經保證人依民法第七百五十四條規定終止
    或有其他消滅原因以前，所生約定範圍內之債務，亦同。」最高法院七十七年台
    上字第九四三號著有判例。此等見解亦為最高法院九十年台上字第一一九八號判
    決、八十三年台上字第一一三二號判決所重申。因之，系爭保證契約為最高限額
    保證顯無疑義，而本件債務亦均在其保證限額範圍內，是本件保證既未定有期限
    ，依照前開最高法院見解，在上訴人尚未依民法第七百五十四條終止契約前，上
    訴人對於在約定範圍內之系爭債務，均須負保證責任。上訴人又辯稱系爭保證契
    約為定型化契約，有不公平條款，依民法第二百四十七條之一等規定為無效云云
    ，惟按銀行與連帶保證人間所訂定之保證契約，乃保證人擔保借款人對銀行債務
    之清償責任，銀行對保證人並不負任何義務，保證人亦無從因保證契約自銀行獲
    取報償，其性質上屬單務、無償契約，並非屬消費之法律關係，保證人亦非消費
    者，自無消費者保護法之適用，且依修正後之民法債編施行法第一條後段之規定
    ，其在修正施行前發生之債，除本施行法有特別規定者外，亦不適用修正施行後
    之規定，查系爭契約係於八十六年八月二十五日訂定，依前開修正後之施行法規
    定，自無從適用修正施行後之規定，從而上訴人援引民法第二百四十七條之一規
    定主張系爭連帶保證契約書為無效，於法殊難謂合。又所謂定型化契約應受衡平
    原則限制，係指締約之一方之契約條款已預先擬定，他方僅能依該條款訂立契約
    ，否則，即受不締約之不利益，此際，始應適用衡平原則之法理，以排除不公平
    之「單方利益條款」，蓋此情形，倘貫徹「締約自由原則」將使居於經濟上弱勢
    之一方，無締約之可能，而忍受不締約之不利益，故縱他方接受該條款而締約，
    該條款亦應認為違反衡平原則而無效，以符平等互惠原則。雖保證人通常係礙於
    職務從屬或情誼原因，而由借款人覓為其與銀行間債務之連帶保證人，為就保證
    契約之法律關係而言，保證人既係擔保他人間之債務清償責任，並非經濟之弱者
    ，且未自保證契約獲取任何利益，如認保證契約有違民法保護保證人之任意規定
    ，自可不訂定保證契約，並不會因未成為保證人而生不利益，或經濟生活受制於
    銀行不得不為保證人之情形。從而，保證人如已同意該條款，而訂定保證契約，
    則保證契約中之條款又屬當事人得依特約排除之任意規定，除另有其他無效之原
    因外，保證人即不得主張契約條款無效。是上訴人抗辯保證契約顯失公平而為無
    效云云，亦不足採。
五、再按消費借貸者，謂當事人一方移轉金錢或其他代替物之所有權於他方，而約定
    他方以種類、品質、數量相同之物返還之契約，民法第四百七十四條第一項定有
    明文；又稱保證者，謂當事人約定，一方於他方之債務人不履行債務時，由其代
    負履行責任之契約，同法第七百三十九條亦有明文；另保證債務之所謂連帶，係
    指保證人與主債務人負同一債務，對於債權人各負全部給付之責任者而言，此就
    民法第二百七十二條第一項規定連帶債務之文義參照觀之甚明（最高法院四十五
    年台上字第一四二六號判例可資參照）；而利維公司向被上訴人借款既未依約清
    償，且上訴人甲○○、乙○○亦為其連帶保證人，自應負連帶清償之責任。從而
    ，被上訴人依消費借貸、連帶保證契約之法律關係，請求上訴人甲○○、乙○○
    等應在利維公司連帶給付三千零五十萬元及其法定遲延利息，為有理由，應予准
    許，是原判決准此部分之請求，於法未有不合，上訴人指摘原判決不當，應予廢
    棄，為無理由，應予駁回。
六、本件判決基礎已臻明確，兩造其餘之攻擊防禦方法及舉證，核與判決無影響，爰
    不一一論述，併此敘明。
七、據上論結：本件上訴為無理由，依民事訴訟法第四百四十九條第一項、第八十五
    條第二項，判決如主文。
中　　　華　　　民　　　國　　九十一　　年　　　八　　　月　　 十四　　 日
~B1民事第一庭審判長法　官　林陳松
~B2　　　　　　　　法　官　鄭金龍
~B3　　　　　　　　法　官　王重吉
右為正本係照原本作成。
如對本判決上訴，須於收受判決送達後二十日內向本院提出上訴書狀，其未表明上訴
理由者，應於提出上訴後二十日內向本院提出上訴理由書（須按他造人數附具繕本）
，並繳納送達用雙掛號郵票拾份（每份參拾肆元）。
上訴時應提出委任律師或具有律師資格之人之委任狀；委任有律師資格者，另應附具
律師及格證書及釋明委任人與受任人有民事訴訟法第四百六十六條之一第一項但書或
第二項（詳附註）所定關係之釋明文書影本。
~B                書記官　顏子良
中　　　華　　　民　　　國　　九十一　　年　　　八　　　月　　 十六　　 日
附註：
民事訴訟法第四百六十六條之一（第一項、第二項）
對於第二審判決上訴，上訴人應委任律師為訴訟代理人。但上訴人或其法定代理人具
有律師資格者，不在此限。
上訴人之配偶、三親等內之血親、二親等內之姻親，或上訴人為法人、中央或地方機
關時，其所屬專任人員具有律師資格並經法院認為適當者，亦得為第三審訴訟代理人
。
　　　　　　　　　　　　　　　　　　　　　　　　　　　　　　　　　　　　Ｙ
